最高法院刑事判決　　　　　　九十四年度台上字第五五０六號
　　上　訴　人　丙○○即林惠.
　　　　　　　　　　　　號
　　　　　　　　丁○○
　　　　　　　　　　　　號
　　上 列一 人
　　選任辯護人　謝政達律師
　　上　訴　人　乙○○
　　　　　　　　　　　　2號
　　上 列三 人
　　共　　　同
　　選任辯護人　謝志嘉律師
　　上　訴　人　甲○○
　　選任辯護人　李永然律師
　　　　　　　　李宗憲律師
上列上訴人等因貪污案件，不服台灣高等法院花蓮分院中華民國
九十四年五月二十五日第二審更審判決（九十三年度上更(一)字第
一０五號，起訴案號：台灣花蓮地方法院檢察署八十七年度偵字
第一五四五號），提起上訴，本院判決如下：
    主  文
原判決撤銷，發回台灣高等法院花蓮分院。
    理  由
本件原判決撤銷第一審之科刑判決，改判仍論處上訴人丙○○（
即林惠敏）、丁○○、乙○○、甲○○以共同依據法令從事公務
之人員，對於主管之事務直接圖利罪刑，固非無見。
惟查：（一）按行為時之法律與裁判時之法律有變更者，依刑法
第二條第一項規定雖採從新從輕主義，以適用裁判時之法律為原
則，而以適用最有利於行為人之裁判前之法律為例外。故如犯罪
構成要件因法律之修正已有變更，依修正後之法律，其適用之範
圍較諸舊法有所限制時，必其行為同時符合修正後之法律所規定
之犯罪構成要件，始有刑法第二條第一項但書之適用。上訴人等
行為後貪污治罪條例第六條第一項第四款之圖利罪，已於民國九
十年十一月七日修正公布，同年月九日生效（下稱新法），修正
後條文（第六條第四款）為：「對於主管或監督之事務，明知違
背法令，直接或間接圖自己或其他私人不法利益，因而獲得利益
者」，新法之犯罪構成要件，既規定以明知違背法令圖利為限，
則上訴人等所為是否具備新法之構成要件，即上訴人等對於主管
或監督之事務究竟如何明知違背法令及違背何項法令，而使羅極
企業有限公司（下稱羅極公司）取得利益，自應詳予調查釐清明
確記載，如認其所為依新法之規定仍應成立犯罪，始得就裁判時
法與中間法、行為時法為比較適用。乃原判決事實欄對於上訴人
等究竟如何明知違背法令及違背何項法令，而使羅極公司取得不
法利益，並未明白認定，已不足為適用法律之依據，於理由內，
未說明上訴人等之行為，是否與修正前、後貪污治罪條例公務員
直接圖利之犯罪構成要件，均屬該當，即逕依刑度輕重比較新舊
法之適用，亦有理由不備之違誤。（二）貪污治罪條例第六條第
四款之圖利罪（修正前為第六條第一項第四款），係屬身分犯，
以依據法令從事公務之人員為犯罪主體，無此身分者，依同條例
第三條之規定，固亦得成立本罪之共同正犯。然若該有此身分者
所圖利之對象，即係該無此身分者，而二人係居於彼此相互對立
之對向關係，則二人之行為既各有其目的，分別就各該行為負責
，彼此間並無犯意聯絡與行為分擔，除另有處罰該無此身分者之
他項罪名外，尚難以上開圖利罪之共同正犯論處。此觀之同條例
第十一條之行賄罪，其法定刑遠較上開圖利罪為輕，無此身分者
，就違背職務之行為行賄時，僅論以較輕之行賄罪，未行賄時，
殊無反論以較重之圖利罪自明。依原判決事實欄之記載，甲○○
係羅極公司董事兼總經理，林惠敏、丁○○、乙○○圖利羅極公
司，使該公司獲得新台幣（下同）一百二十八萬零一百五十四元
之不法利益。則具公務員身分之林惠敏、丁○○、乙○○，與未
具公務員身分之甲○○間，是否居於彼此對立之對向關係，各有
其行為目的之對向犯？或係彼此共謀圖得第三人即羅極公司之前
揭不法利益？即堪研求。即起訴書亦認圖利之對象為甲○○，乃
原判決未詳予論述其彼此間非屬互相對立之「對向犯」，僅以本
件工程合約訂約主體為羅極公司與玉里鎮公所，遽認林惠敏、丁
○○、乙○○與甲○○彼此互有犯意聯絡及行為分擔，均為上開
圖利罪之共同正犯，要屬理由欠備。（三）原判決認定如其事實
欄載稱之三項工程，係由林惠敏指定交由羅極公司承作，由甲○
○提供工程設計圖說交由乙○○，乙○○、丁○○明知林惠敏之
指示違法，仍然配合執行等情，但對於林惠敏如何逕行指定將上
開工程交由羅極公司承作一情，於理由內並未說明其依憑所在，
已嫌失據。且其理由欄謂本件系爭工程，係由林惠敏、丁○○、
乙○○指定交予甲○○任董事之羅極公司承作（見原判決第十二
頁第二、三行），亦有事實與理由不相適合之違法。稽之林惠敏
始終否認有指定將上開工程交由羅極公司承作之情事，證人即千
輝廣告工程有限公司（下稱千輝公司）負責人余輝霖固證述係甲
○○找伊報價，上訴人甲○○亦供稱千輝公司報價是在伊向玉里
鎮公所提出估價單之前等語，然此等證詞似僅止於證明甲○○在
向玉里鎮公所提出估價單之前，有找千輝公司之余輝霖報價而已
，即與林惠敏是否已指定工程由羅極公司承作並無必然之關連性
，亦無從據此推定甲○○早已知悉其可承作該三項工程，乃原判
決依憑余輝霖、甲○○上開證供，遽認甲○○在提出估價單前，
早就知悉其可承作該三項工程（見原判決第九頁第十一至十六行
），自嫌速斷。又林惠敏、丁○○、乙○○為從事公務之人員，
何以甘冒違法而圖利由甲○○負責之羅極公司，其犯罪動機為何
？與本件事實如何及如何為法律之適用攸關，自應詳加調查審認
，本院前次發回意旨已指摘及此，乃原審並未進一步調查，致違
誤之情形仍然存在，同有未合。以上或為上訴意旨所指摘，或為
本院得依職權調查之事項，應認原判決仍有發回更審之原因。原
判決不另諭知無罪部分，因起訴書認與上開論罪部分有連續犯之
裁判上一罪關係，基於審判不可分原則，應併予撤銷發回，附此
敘明。
據上論結，應依刑事訴訟法第三百九十七條、第四百零一條，判
決如主文。
中　　華　　民　　國　九十四　年　　十　　月    六　　日
                      最高法院刑事第八庭
                          審判長法官  呂　潮　澤
                                法官  吳　昆　仁
                                法官  孫　增　同
                                法官  趙　文　淵
                                法官  吳　　　燦
      本件正本證明與原本無異
                                      書  記  官
中　　華　　民　　國　九十四　年　　十　　月   十二　 日
                                                   ｍ
